【裁判字號】    94,簡上,91
【裁判日期】    950511
【裁判案由】    給付租金
【裁判全文】
臺灣士林地方法院民事判決              94年度簡上字第91號
上  訴  人  乙○○
訴訟代理人  丙○○
被上訴人    甲○○
上列當事人間請求給付租金事件，上訴人對於中華民國94年4月
27日本院士林簡易庭93年度士簡字第1069號第一審判決提起上訴
，本院於95年4 月27日言詞辯論終結，判決如下：
    主  文
原判決關於命上訴人給付超過新台幣柒萬貳仟元，及該部分假執
行之宣告，暨訴訟費用之裁判除確定部分外，均廢棄。
上開廢棄部分，被上訴人在第一審之訴駁回。
其餘上訴駁回。
第一審訴訟費用（除確定部分外）、第二審訴訟費用由上訴人負
擔十分之六，餘由被上訴人負擔。
    事實及理由
一、被上訴人主張：被上訴人於民國89年間與訴外人張恭煌合夥
    以每月新台幣（下同）25,000元向房東即訴外人吳山林承租
    台北市○○街40巷2 號1 樓房屋（下稱系爭房屋），被上訴
    人並整修裝潢、添購設備而在該址經營岱山健康整復研究中
    心，嗣因合夥人張恭煌退夥致使被上訴人無法繼續經營，本
    擬將店面頂讓他人，但因上訴人聲稱其資金不足，被上訴人
    因與上訴人相談甚歡，乃折衷於90年2 月與上訴人簽訂租賃
    契約（下稱系爭租約），約定上訴人每月給付被上訴人30,
    000 元，亦即除每月25,000元房屋租金外，另5,000 元為使
    用被上訴人在系爭房屋裝潢、設備之代價，並約定如果1 年
    後生意不好可以將之歸還被上訴人。上訴人於90年2 、3 月
    依約給付前開款項，被上訴人因與其甚為投緣，擔心房東對
    於系爭房屋轉租有意見，而向上訴人表示即使上訴人要與房
    東直接訂立房屋租約也無妨，被上訴人並進而引介被上訴人
    之妻丙○○與房東另以丙○○名義訂立房屋租賃契約（下稱
    新租約），被上訴人並為上訴人求情使房東將房租調降為23
    ,000 元 。詎料，90年4 月10日上訴人之妻與房東另訂新租
    約後，上訴人即拒不依照之前約定按月給付被上訴人5,000
    元使用裝潢、設備之代價。被上訴人乃委請友人許文章陪同
    前往催討，因上訴人之妻嫌5,000 元過高，經許文章居間協
    調，被上訴人同意調降為每月3, 000元。然上訴人僅於90年
    6 月12日、90年7 月10日二次各匯款3,000 元入被上訴人花
    旗銀行帳戶，用以支付90年4 月、5 月租金後，即拒不給付
    任何款項。爰以先位之訴，依兩造間之系爭租約約定及不當
    得利之規定，請求上訴人給付90年2 月10日起至93年10月10
    日止每月5,000 元之租金或不當得利，共205,000 元，二者
    請擇一為被上訴人勝訴判決即可。退而言之，因上訴人屢次
    抗辯係向被上訴人頂讓買斷店面經營權，二人間並無每月應
    付5,000 元之約定云云，則若法院採信上訴人之抗辯而認為
    被上訴人先位之訴無理由，因被上訴人從未收受上訴人給付
    頂讓之權利金，爰追加備位之訴，請求上訴人給付頂讓之權
    利金250,000 元等語。
二、上訴人則以：上訴人雖於90年2 月與被上訴人訂立系爭租約
    ，約定每月給付租金30,000元，但後來發現每月收入不到10
    ,000 元 ，且被上訴人並非房屋所有權人，而房東吳山林出
    租予被上訴人之租金每月不過23,000元，兩造因而商議，由
    上訴人以200,000 元買斷岱山健康中心之經營權，因當時上
    訴人確有困難，乃以現金150,000 元及支票5 張面額共50,
    000 元交付被上訴人，被上訴人並介紹上訴人之妻與房東吳
    山林另訂新租約，兩造之系爭租約即已終止，該址由上訴人
    夫妻共同使用，上訴人經營德耀民俗療法中心、上訴人之妻
    經營德耀中藥行至95年3 月10日。兩造並未約定上訴人每月
    應給付原告5,000 元或3,000 元作為使用該屋裝潢、設備之
    對價，上訴人之前曾於90年6 、7 月各匯款3, 000元予被上
    訴人，乃因感謝被上訴人介紹客人前來之紅包，而被上訴人
    店內並無特別裝潢、遺留之設備老舊，上訴人已將之丟棄，
    另自行花費裝潢、添購設備，被上訴人請求給付租金、不當
    得利應無理由。而頂讓之權利金上訴人已全部付清，被上訴
    人備位請求亦無理由云云，資為抗辯。
三、被上訴人上開請求，原審就其先位之訴部分判命上訴人應給
    付被上訴人127,000 元並依職權宣告假執行，而駁回被上訴
    人其餘部分之請求（備位之訴部分，則依法無庸審酌），上
    訴人就其敗訴部分提起上訴，並聲明：(一)原判決不利於上訴
    人部分廢棄。(二)廢棄部分，被上訴人於第一審之訴駁回。被
    上訴人就其敗訴部分則未據聲明不服，於本院之答辯聲明為
    請求駁回上訴。
四、被上訴人主張：被上訴人之前承租系爭房屋，並整修裝潢、
    添購設備而在該址經營岱山健康整復研究中心，嗣因合夥人
    退夥無法繼續經營，乃於90年2 月與上訴人簽訂1 年期之系
    爭租約，約定上訴人每月給付被上訴人30,000元。上訴人於
    90 年2、3 月依約給付前開款項，被上訴人於90年4 月10日
    引介上訴人之妻丙○○與房東另訂新租約等情，為上訴人所
    不爭執，並有兩造所訂系爭租約、丙○○與房東吳山林所訂
    新租約在卷可稽，應堪信為真正。而被上訴人主張上訴人於
    90年6 月12日、90年7 月10日二次匯款各3,000 元入被上訴
    人花旗銀行帳戶之事實，亦為上訴人所不爭執，亦堪信為真
    實。
五、本件兩造之爭點首應審究者為：兩造之系爭租約是否含有上
    訴人使用被上訴人在系爭房屋內之裝潢、設備，應否按月給
    付被上訴人租金之約定？經查：
  (一)證人許文章到庭證稱：「兩造之前就有5,000 元之約定，因
    為被告（上訴人）嫌價錢太高了，所以原告（被上訴人）找
    我去談，被告這邊是被告的太太，…她表示5, 000元太高了
    ，5,000 元是那天我聽他們二人談話內容我才知道，原告當
    初把一家不能當店面的店，把它做成可以當店面的店，轉給
    被告經營，所收取的費用。我把它折中為3,000 元，3,000
    元兩造都有接受」、「我記得（時間）是在被告已經向房東
    直接簽了租賃契約之後」、「後來被告有匯一次3,000 元到
    花旗帳戶後就沒付了，這是我聽原告說的」等語（見原審卷
    第62頁，94年1 月3 日言詞辯論筆錄）。兩造最初約定每月
    應由上訴人給付被上訴人5,000 元作為使用店內裝潢、設備
    之代價時，證人許文章雖未在場，但其曾聽聞上訴人之妻丙
    ○○在訴訟外承認上情，並因證人許文章之斡旋，而由被上
    訴人與上訴人之妻丙○○協議將兩造原約定每月5,000 元之
    使用對價，調降為每月3,000 元。至於開始調降之月份，被
    上訴人則於本院95年2 月23日言詞辯論時陳稱係自90年4 月
    開始就是3,000 元租金（見本院卷第79頁）。
  (二)又參諸上訴人確實曾於90年6 月12日、90年7 月10日分別匯
    款3,000 元入被上訴人花旗銀行帳戶，此為兩造所不爭執之
    事實，並經原審向花旗銀行調取匯入匯款歷史明細查詢表核
    閱無誤，對照前開證人許文章所言，堪信證人許文章之證言
    應可採信。上訴人雖辯稱：前開二次匯款3,000 元是因為當
    時生意甚佳，為對被上訴人表示謝忱，而以紅包方式贈與被
    上訴人云云，惟查：上訴人於原審訴訟初時表示不曾匯款3,
    000 元給被上訴人，繼則表示如果有匯也是換門的錢，因為
    頂讓時講好後面拉門應換木門，所以匯錢給被上訴人云云。
    待本院表示將向花旗銀行查詢匯款資料，上訴人始稱曾匯款
    2 次，是因為「生意甚佳」為表謝忱而贈與紅包云云，其前
    後陳述反覆不一，實難輕信；更況乎為表謝意而致贈他人紅
    包，不當面或託人交付，反以匯款方式給付，實在鮮見，上
    訴人辯稱：該3,000 元非給付約定之金額，而是贈與紅包一
    節，尚難採信。
  (三)綜上，被上訴人主張兩造之系爭租賃契約，上訴人除給付系
    爭房屋租金予房東外，尚須按月原給付被上訴人5,000 元，
    自90年4 月起改為3,000 元之事實，應堪採信。
六、上訴人另辯稱：伊業以200,000 元向原告買斷經營權，其中
    150,000 元以現金給付，50,000元以支票5 張交付，所以被
    上訴人才會引介上訴人之妻與房東另訂新租約云云，為被上
    訴人所否認，被上訴人主張收受之5 張面額共50,000元支票
    ，係因其將房屋押租金轉給丙○○之故，並非收受被告給付
    買斷經營權之權利金等語。經查：
  (一)證人即房東吳山林雖到庭證稱，被上訴人帶丙○○來，說因
    為生意不好，所以要讓給丙○○做，伊與丙○○另訂新約，
    並由被上訴人做保證人，伊與被上訴人訂約之押租金50,000
    元就轉給丙○○，伊沒有另外向丙○○收押租金等語（見原
    審卷第28頁93年11月29日言詞辯論筆錄），是依證人吳山林
    之證言，僅能證明被上訴人將該址讓由丙○○經營，至於兩
    造間究竟係約定買斷經營權？抑或約定每月上訴人仍應給付
    被上訴人一定對價？則尚難判斷。
  (二)稽諸上訴人自稱90年2 月與被上訴人訂立系爭租約後，每月
    收入不到10,000元，入不敷出，又稱店內根本沒有什麼裝潢
    、設備，其當時經濟確實困難云云，則其在此情狀下，卻仍
    願於90年4 月貿然以200,000 元向被上訴人一次買斷經營權
    ，並另與房東訂立新租約，每月給付房東租金，實與常情有
    違。
  (三)而上訴人之妻丙○○簽發交付被上訴人之支票共計50,000元
    ，原告否認為頂讓買斷之權利金，且依證人吳山林所述，丙
    ○○與房東訂立新租約之押租金，係由被上訴人原來租約之
    押租金直接轉過去，則被上訴人指稱丙○○簽發之50, 000
    元支票，係因前開押租金之緣故，應非子虛。此外，上訴人
    亦無法證明該50,000元支票係用以支付買斷經營權之權利金
    ，更無法證明其以現金150,000 交付被上訴人作為買斷經營
    權之權利金，其主張使用房屋內之裝潢、設備係因買斷經營
    權之故，並非與被上訴人另有每月應付租金之約定云云，即
    難採信。
七、上訴人又辯稱：於被上訴人介紹上訴人之妻丙○○與房東吳
    山林另訂新租約時，兩造之系爭租約應已終止云云，為上訴
    人所否認，查上訴人之答辯並未舉何證據，以實其說，已難
    採信，又參諸上訴人於妻丙○○與房東吳山林另訂新租約後
    之90年6 月12日、90年7 月10日上訴人尚分別匯款3, 000元
    入被上訴人花旗銀行帳戶，該3,000 元匯款目的，應堪認係
    為給付租金，已如前述，是上訴人此部分之主張，不足採信
    。
八、民法第421 條第1 項規定：稱租賃者，謂當事人約定，一方
    以物租與他方使用收益，他方支付租金之契約。上訴人於租
    賃關係存續期間，自應依兩造系爭租約之內容每月給付租金
    。查被上訴人主張兩造間約定上訴人使用被上訴人於系爭房
    屋內之裝潢、設備而應按月支付5,000 元對價，嗣經證人許
    文章斡旋，雙方於90年4 月後同意將之減為每月3,000 元之
    事實，已堪認定，詳如前述。又查被上訴人自認90年2 月、
    3 月（應係90年2 月10日至同年4 月10日）之租金各5,000
    元及90年4 月、5 月（應係90年4 月10日至同年6 月10日）
    之租金各3,000 元，上訴人業已清償（見原審卷第87頁、本
    院卷第79頁），則上訴人自90年6 月10日至租約終止日即91
    年2 月10日尚應給付之租金共計24,000元〔計算方式：
    3,000 X 8 ＝24,000〕，核屬有理，應予准許。至於90年2
    、3 月每月應付之5,000 元及90年4 、5 月每月應付之
    3,000 元，上訴人既已支付，被上訴人自不應請求上訴人再
    次給付該部分款項；而兩造既於90年4 月後約定將5,000 元
    調降為3,00 0元，則自90年6 月10日至91年2 月10日止各期
    被上訴人仍請求上訴人每月給付5,000 元，亦非有理，本院
    僅准許其每月3,000 元之請求。
九、按「無法律上之原因而受利益，致他人受損害者，應返還其
    利益。雖有法律上之原因，而其後已不存在者，亦同。」，
    民法第179 條定有明文。又按「依不當得利之法則請求返還
    不當得利，以無法律上之原因而受利益，致他人受有損害為
    要件，故其得請求返還之範圍，應以對方所受之利益為度，
    非以請求人所受損害若干為準，無權占有他人土地，可能獲
    得相當於租金之利益為社會通常之觀念（最高法院61年度台
    上字第1695號判例要旨參照）。本件兩造租約於91年2 月10
    日因屆期而終止，其後上訴人並未將系爭房屋之裝潢、設備
    買斷或歸還被上訴人，上訴人夫妻仍共同使用系爭房屋之裝
    潢、設備，上訴人經營德耀民俗療法中心、上訴人之妻經營
    德耀中藥行，業經上訴人於本院95年3 月30日調查時自認不
    諱（見本院卷第96頁），依前揭說明，上訴人夫妻共同使用
    系爭房屋之裝潢、設備，自屬無法律上之原因而受利益，致
    被上訴人受有損害，依社會通常觀念可能獲得相當於租金之
    利益。而兩造於90年4 月間合意以每月3,000 元為上訴人使
    用系爭房屋裝潢、設備之租金，是本院認91年2 月11日後，
    上訴人夫妻共同使用系爭房屋之裝潢、設備所受之利益，仍
    應以每月3,000 元為相當。上訴人夫妻係共同使用系爭房屋
    ，並未特意畫分使用範圍，因此上訴人使用系爭房屋之裝潢
    、設備所受之利益，應為一半即每月1,500 元。是上訴人自
    91 年2月11日至93年10月10日應返還相當於租金之不當得利
    共計48, 000 元〔計算方式：1,500 X 32＝48,000〕。
十、綜上各述，被上訴人訴請上訴人給付72,000元（24,000＋48
    ,000 ＝72,000）， 為有理由，應予准許，超過部分之請求
    ，則非正當，不應准許。原審就超過上開應准許部分，為上
    訴人敗訴之判決，並依職權宣告假執行，自有未洽。上訴意
    旨指摘原判決此部分不當，求予廢棄改判，為有理由，爰將
    原判決此部分廢棄改判。至於上開應准許部分，原審命上訴
    人為給付，並依職權宣告假執行，理由雖不盡相同，但結果
    並無不合，仍應維持。上訴意旨仍執前詞，求將原判決廢棄
    改判，難認有理由，應予駁回。又被上訴人先位之訴已依被
    上訴人請求為勝訴判決，備位之訴，依法則無庸審酌，併此
    說明。
十一、本件事證已臻明確，兩造其餘攻擊防禦方法及舉證，經審
      酌與本件判決結果不生影響，爰不一一論述，併此敘明。
十二、據上論結，本件上訴為一部有理由、一部無理由，依民事
      訴訟法第436 條之1 第3 項、第450 條、第449 條、第79
      條，判決如主文。
中    華    民    國    95    年    5     月    11    日
                  民事第一庭  審判長法  官  黃小瑩
                                    法  官  蕭錫証
                                    法  官  陳靜芬
以上正本證明與原本無異。
本判決不得上訴。
中    華    民    國    95    年    5     月    15    日
                                    書記官  陳秀蘭


司法院資訊處製作；財團法人民間司法改革基金會備份。
